【裁判字號】    95,易,590
【裁判日期】    950616
【裁判案由】    偽造文書
【裁判全文】
臺灣臺中地方法院刑事判決               95年度易字第590號
公  訴  人  臺灣臺中地方法院檢察署檢察官
被      告  己○○
上列被告因偽造文書案件，經檢察官提起公訴（95年度偵緝字第
61號），本院判決如下：
    主    文
己○○行使偽造私文書，足以生損害於公眾及他人，處有期徒刑
肆月，如易科罰金，以參佰元折算壹日。
偽造之「甲○○」印章壹顆、民國90年3月8日汽（機）車過戶申
請登記書上偽造之「甲○○」簽名及印文各壹枚，均沒收。
    犯罪事實
一、己○○與甲○○原為夫妻（民國91年9月9日離婚），90年3
    月8日即渠二人離婚前，己○○以自己名義向丁○○購買一
    部車牌號碼NP-3369號自用小客車後，竟不登記在自己名下
    ，而基於行使偽造私文書及使公務員登載不實之犯意，利用
    甲○○出國工作及持有甲○○身分證之便，未經甲○○之同
    意，擅自委請不知情之已成年刻印人員偽刻甲○○之印章一
    顆，並將該偽刻之印章連同甲○○身分證一起交給不知情之
    丁○○辦理該自用小客車之過戶登記手續，丁○○即於當日
    至交通部公路總局臺中區監理所豐原監理站（下簡稱豐原監
    理站）填寫「汽（機）車過戶申請登記書」一份，並在新車
    主簽章欄內偽造甲○○之簽名一枚，用該偽造之印章蓋用甲○○印文一枚，以偽造該份「汽（機）車過戶申請登記書」
    ，偽造完成後，交給豐原監理站之承辦人員，辦理過戶事宜
    ，以行使該份偽造之過戶登記申請書，豐原監理站不知情之
    承辦公務員遂將該新車主為甲○○之不實事項，登載於其職
    務上所掌管之公文書，足以生損害於監理機關對車輛過戶登
    記管理之正確性及甲○○。嗣因該部車子之稅金及違規罰款
    均未繳納，甲○○收到法務部行政執行署臺中行政執行處之
    繳納通知書時，始報警查悉上情。
二、案經甲○○訴由臺中縣警察局豐原分局報請臺灣臺中地方法
    院檢察署檢察官偵查起訴。
    理    由
一、訊據被告己○○，固坦承以其名義向丁○○購買前揭車子後
    ，委託丁○○將該車子登記在甲○○名下之事實，惟否認有
    行使偽造私文書及使公務員登載不實之故意，辯稱：伊原在
    經營二手車買賣，甲○○也有出資，自85年至93年間，至少
    有三部車是用甲○○名義買進，每次都有經過她同意，此次
    購買這部車時，甲○○雖然人在香港，但伊也有透過電話取
    得甲○○的同意，伊委託丁○○辦理過戶登記時，僅交付甲○○的身分證，甲○○的印章，是伊委託丁○○代刻的，因
    為伊每次車子辦理過戶登記都是委由代辦人刻木頭章，又伊
    與甲○○91年離婚後仍住在一起，直到94年伊二人失和分開
    ，甲○○才挾怨誣指云云。
二、經查，上揭犯罪事實業據證人即告訴人甲○○於警詢、檢察
    官偵訊中及本院審理時一再證述在卷，復經證人丁○○於警
    詢、檢察官偵訊中及本院審理時證述明確，並有被告與丁○○訂立之汽車買賣合約書（參警卷第15頁）、丁○○填寫之
    本件「汽（機）車過戶申請登記書」（參警卷第13頁）、法
    務部行政執行署臺中行政執行處94年4月18日繳稅通知及94
    年6月20日繳罰款通知（參偵緝卷第26～27頁）、告訴人90
    年間之入出境資料（參偵卷第14頁）等附卷可稽。又(一)本件
    係告訴人於94年5月2日寫了一份內載：「本人甲○○曾遺失
    身分證，此車號NP-3369非本人所有，有可能被冒名過戶，
    請警察機關偵辦」等字之申請書給豐原監理站，該監理站即
    於94年5月6日函請臺中縣警察局豐原分局偵辦（參警卷第10
    ～11頁），豐原分局通知告訴人於94年5月11日製作筆錄時
    ，告訴人指稱：「（問：妳如何知道身分證遭歹徒冒用購買
    自小客車？）因接獲豐原監理站燃料稅及牌照稅催繳通知單
    才知道」、「（問：該自小客車為何人所辦理過戶，前車主
    為何人，異動情形如何，請詳述？）我不知道何人辦理過戶
    及前車主為何人，不知道異動情形」、「（問：妳於90年3
    月至5月間是否曾購買自小客車？）我沒有購買任何車輛」
    、「（問：妳是否要提出告訴？）如查出歹徒為何人，我要
    提出偽造文書告訴」（參警卷第2～3頁筆錄）。足徵本件告
    訴人係因接到該車子之繳稅通知，不知被誰冒名登記，而向
    豐原監理站申訴，進而進入司法調查。茲被告當初若有徵詢
    告訴人是否同意出名登記為該部車子之車主，告訴人無論是
    否同意，至少知道該部車子或與被告有關，絕不至於完全不
    知歹徒為何人，而無法提供線索供警察調查。(二)告訴人於95
    年2月16日在檢察官偵訊中具結證稱：「（問：妳之前與己○○同住時，印章如何保管？）我會隨身攜帶在身上」、「
    （問：妳今日有無帶印章到庭？）有，這兩個印章我有到潭
    子的戶政事務所申請印鑑登記」，檢察官並諭知告訴人以該
    二顆印章各蓋一枚印文存卷（參偵緝卷第22～24頁筆錄），
    該二枚印文其中一枚，與臺中縣潭子鄉戶政事務所以95年2
    月22日第0950000840號函檢送之告訴人印鑑登記申請書上之
    印鑑文（參偵緝卷第40頁）比對結果，完全相符。再本院函
    請豐原監理站檢送自85年起至93年止登記在告訴人名下之全
    部汽（機）買賣資料過院參辦，該監理站以95年4月3日0950
    005908號函覆略載：「登記在甲○○名下之車輛有車牌號碼
    NP -3369號車子（90年3月8日登記）及車牌號碼P6-5091號
    車子（89年12月19日登記）」，並附送該二部車子之「汽（
    機）車過戶申請登記書」，該二份「汽（機）車過戶申請登
    記書」經本院核對蓋在上面之甲○○印文結果，該份P6-509
    1號車子「汽（機）車過戶申請登記書」上之甲○○印文（
    參本院卷第29頁），與前揭甲○○印鑑文完全一樣，而該份
    NP-3369號車子（即本件車子）「汽（機）車過戶申請登記
    書」上之甲○○印文，則與告訴人在檢察官偵訊中所留下之
    該二枚印文及印鑑文迥異。另於95年6月9日在本院審理中，
    被告供稱：「（問：P6-5091號車是你用甲○○名義買的？
    ）是的」（參本院卷第65頁筆錄），證人甲○○具結證稱：
    「（問：被告曾經用妳的名義去買過車，當時的過戶是否用
    妳的印鑑章蓋的？）有，但過戶的印鑑章是不是我蓋的，我
    不是很清楚，我只有兩個章，如果有我的同意，就會蓋我的
    印鑑章」、「（問：妳是否有同意被告將這部P6-5091號車
    過戶到妳名下？）因為被告做二手車買賣的，我知道他都會
    用一些人的名義去買車，我不知道他有沒有用我的名義去買
    ，如果上面有蓋我的章就是有經過我的同意」（參本院卷第
    54頁筆錄）。綜上可知，自85年起至93年止，登記在告訴人
    名下的只有車牌號碼NP-3369號及P6-5091號兩部車子，且告
    訴人稱其只有兩個印章，並以其中一個當印鑑章，若她有同
    意出名當車主，就會蓋她的印鑑章在過戶資料上乙事，應該
    為真，反之被告辯稱其每次車子辦理過戶登記都是委由代辦
    人刻木頭章，則與事實不符，而本件NP-3369號車子過戶時
    ，並非蓋告訴人兩個印章中之任何一個，是該過戶登記有否
    經告訴人同意即甚有疑問。(三)證人丁○○於94年9月8日在警
    詢中陳稱：「己○○當時交給我甲○○的身分證及印章，並
    與我簽汽車買賣合約書」（參偵卷第5頁筆錄），於94年12
    月13日在檢察官偵訊中具結證稱：「是己○○給我甲○○的
    身分證及印章叫我辦的」（參偵卷第17頁筆錄）、於95年6
    月9日在本院審理中具結證稱：「（問：94年12月13日你在
    偵訊中說是己○○給你甲○○的身分證及印章叫你辦理過戶
    ？）是的」，「（問：平常客戶委託你代刻印章，你是否會
    去幫客戶刻印章後再去辦理過戶？）如果有委託我，我當然
    會，契約書上面也會有約定」（參本院卷第56～57頁筆錄）
    ，核諸被告與丁○○所訂立之汽車買賣合約書中之委託代刻
    印章欄內一片空白，亦即並無任何約定，可信甲○○之印章
    係被告交給丁○○，並不是委託丁○○代刻。(四)被告於95年
    1月24日在檢察官偵訊中供稱：「（問：要辦過戶有無通知
    甲○○？）有」、「（問：甲○○的印章何來？）放在家中
    」（參偵緝卷第19頁筆錄），其意係謂告訴人的印章放在家
    中，其用該顆印章辦理過戶，此與其在本院稱印章係委託丁○○代刻，顯然前後陳述不一。另被告於檢察官偵訊中及本
    院審理時均一再陳稱：「甲○○將她的身分證及印鑑章交給
    我保管」（參偵緝卷第23頁、本院卷第64頁筆錄）。茲告訴
    人果將其印章交給被告保管，且之前過戶P6-5091號車子時
    ，也曾用過告訴人之印鑑章，何以被告不直接交付該印鑑章
    給丁○○辦理過戶登記，卻要委託丁○○另行代刻印章。被
    告雖再辯稱過戶車子一般都委請代辦人代刻木頭章，只有要
    一併辦理貸款，才用印鑑章，但此為告訴人所否認，且無任
    何證據可資證明被告所言為真。(五)被告雖請求傳訊戊○○及
    丙○○，以證明告訴人有投資被告所經營之車行，及被告與
    告訴人失和前感情甚佳等事，而證人戊○○及丙○○經本院
    傳喚後，於95年6月9到庭分別具結證稱：「（問：你有無在
    車行看過甲○○常常來車行並且開過車行的車？）甲○○從
    香港回來都會來車行看兩個女兒，甲○○有來車行坐，被告
    都有提供車子讓甲○○開」、「（問：甲○○開那部車？）
    很多部車，都可以開」、「（問：那些車都登記在誰名下？
    ）我不瞭解」、「（問：94年被告與甲○○還沒吵架之前，
    被告跟甲○○的關係如何？）甲○○都在香港上班，她回到
    臺灣一定都會到車行，帶著兩個女兒在車行與己○○一起看
    車行，一待就是好幾個小時」、「（問：94年4月甲○○從
    香港回來，就把家裡的大門鑰匙換掉不讓被告回去？）確實
    有此事，因為這件事，被告就沒有辦法回家住，他就住在車
    行」等語（參本院卷第58～61頁筆錄），惟90年間縱使被告
    與告訴人間之感情尚屬合睦，並不表示被告即不會利用告訴
    人出國期間，擅自為本件登記行為，而本件登記既有上揭證
    據證明被告並未經過告訴人同意，則被告與告訴人事後感情
    發生變化，亦僅能推測告訴人可能因此對被告提出告訴，卻
    非能據以認定係告訴人故意捏造事實予以誣告。綜上所述，
    本院認被告前後說詞不一，且與其他證據不符，所辯應係卸
    責之詞，不足採信。本件事證明確，被告犯行已堪認定。
三、按「汽（機）車過戶申請登記書」係車輛買賣雙方向監理機
    關申請辦理過戶登記之文書，屬私文書，被告利用不知情之
    丁○○偽造後並持以行使交由豐原監理站承辦公務人員辦理
    過戶登記之行為，足以使監理機關受有對車輛過戶登記管理
    失其正確性之損害，使甲○○受有被追繳稅金及違規罰款之
    損害甚明。故核被告所為，係犯刑法第216條行使第210條之
    偽造私文書罪、第214條之使公務員登載不實罪，公訴人認
    行使偽造私文書之行為，係犯刑法第217條之偽造印章罪，
    顯有未洽，此部分起訴法條應予變更。又被告利用不知情
    已成年之刻印人員偽刻告訴人之印章，及利用丁○○偽造該
    份「汽（機）車過戶申請登記書」並持以行使之行為，屬間
    接正犯。被告偽刻告訴人印章並持以在「汽（機）車過戶
    申請登記書」上偽蓋印文及偽造簽名之行為，均為偽造該「
    汽（機）車過戶申請登記書」之階段行為，而偽造「汽（機
    ）車過戶申請登記書」之低度行為應為行使之高度行為所吸
    收，均不另論罪。被告所犯二罪間，有方法目的之牽連犯
    關係，屬裁判上一罪，應從一重之行使偽造私文書罪處斷。
    爰審酌被告犯後飾詞卸責尚無悔意，自承該車子都是其在使
    用卻不繳納稅金及違規罰款使告訴人受有損害，惟被告為本
    件犯行時仍為告訴人之夫，與告訴人基本上利害與共，故其
    以告訴人名義登記應是圖一時之便，惡性不大等一切情狀，
    量處如主文所示之刑，並諭知易科罰金之折算標準。另該份
    90年3月8日汽（機）車過戶申請登記書，業由丁○○交給豐
    原監理站辦理過戶登記，已屬該監理站所有，非被告所有，
    依法不得宣告沒收，惟上面偽造之甲○○簽名及印文各一枚
    ，連同尚無法證明已經滅失之偽造甲○○印章一顆，依刑法
    第219條規定，均應併予宣告沒收，
據上論斷，應依刑事訴訟法第299條第1項前段、第300條，刑法
第216條、第210條、第214條、第55條、第41條第1項前段、第21
9條，罰金罰鍰提高標準條例第1條前段、第2條，判決如主文。
本案經檢察官乙○○到庭執行職務。
中    華    民    國    95    年    6     月    16    日
                        審判長  法  官  陳慧珊
                                法  官  許月馨
                                法  官  李秋娟
上為正本係照原本作成
如不服本判決，應於送達後十日內向本院提出上訴狀（須附繕本
），上訴於臺灣高等法院臺中分院。
                                書記官  吳慕先
中    華    民    國    95    年    6     月    16    日
附錄論罪科刑法條
中華民國刑法第210條 (偽造變造私文書罪)
偽造、變造私文書，足以生損害於公眾或他人者，處五年以下有
期徒刑。
中華民國刑法第214條 (使公務員登載不實罪)
明知為不實之事項，而使公務員登載於職務上所掌之公文書，足
以生損害於公眾或他人者，處三年以下有期徒刑、拘役或五百元
以下罰金。
中華民國刑法第216條 (行使偽造變造或登載不實之文書罪)
行使第210條至第215條之文書者，依偽造、變造文書或登載不實
事項或使登載不實事項之規定處斷。


司法院資訊處製作；財團法人民間司法改革基金會備份。
